臺灣新竹地方法院民事判決　九十二年度訴字第八一五號
　　原　　　告　第七商業銀行股份有限公司
　　法定代理人　丙○○
　　訴訟代理人　甲○○
　　被　　　告　乙○○
右當事人間請求清償債務等事件，本院於民國九十三年二月二十四日辯論終結，判決
如左：
    主      文
被告應給付原告新台幣伍佰拾柒萬仟伍佰陸拾捌元。
確認原告就被告所有坐落新竹市○○段一六五一地號土地及二四三五建號建物，於八
十八年八月二十日設定登記之抵押權，所擔保新台幣伍佰拾柒萬仟伍佰陸拾捌元
之抵押債權存在。
原告其餘之訴駁回。
訴訟費用由被告負擔十分之九，餘由原告負擔。
本判決第一項，於原告以新台幣壹佰捌拾萬元供擔保後，得假執行。
原告其餘假執行之聲請駁回。
    事實及理由
甲、程序方面
    原告原起訴主張依據併存債務承擔及保證之法律關係請求被告給付如訴之聲明所
    示之金額，嗣於本院九十三年一月十九日言詞辯論期日陳稱依據保證之法律關係
    請求，並未主張併存之債務承擔，本院乃僅就保證法律關係予以審理，合先敘明
    。
乙、實體方面
一、原告主張：原告因訴外人林宏儒、訴外人林鍾水枝借款未還，聲請本院八十七年
    度執字第五一六八號強制執行事件查封訴外人即保證人林炳煌所有新竹市○○路
    九十三號房屋（未保存登記建物，以下稱中央路房屋），因被告使用該房屋經商
    ，為恐拍賣結果影響其營運，故出面請求原告撤回對上開房屋之強制執行，並表
    明願解決訴外人林宏儒所欠新台幣（下同）七百九十八萬八千元及訴外人林鍾水
    枝五百九十八萬二千五百元債務，嗣經兩造於民國八十八年八月十八日達成協議
    ，約定(一)就訴外人林宏儒部分，由被告在原告聲請拍賣訴外人林宏儒提供抵押之
    不動產執行程序（本院八十七年度執字第四二九二號），以底價九百六十萬元應
    買，(二)就訴外人林鍾水枝部分，則開具相同面額未載發票日期及到期日之本票，
    並提供新竹市○○段一六五一地號土地及二四三五建號房屋（門牌號碼新竹市○
    ○路五四九號二樓，以下稱食品路房地）設定最高限額六百萬元之抵押權，以確
    保上開債務全部清償，嗣被告依約以九百六十萬元承買上開訴外人林宏儒之不動
    產，原告亦撤回中央路房屋之執行，惟訴外人林鍾水枝部分，經原告聲請本院八
    十九年度執字第六四○八號強制執行事件拍賣訴外人林鍾水枝所有之不動產後，
    尚欠五百三十七萬三千五百六十八元本金及利息、違約金未獲償，且訴外人林鍾
    水枝查無其他財產可供執行，有本院分配表及債權憑證各一份可憑。查被告既於
    申請書及切結書載明由被告提供食品路房地設定抵押權予原告，以確保訴外人林
    鍾水枝借款本金之收回，並親自在本票上填載面額五百九十八萬二千五百元及簽
    名，該金額即為訴外人林鍾水枝尚欠之債務，自係表示對訴外人林鍾水枝之債務
    負擔保證責任。縱上開本票因未載發票日，經台中地方法院九十一年度簡上字第
    四○八號判決無效確定，惟不影響被告應負保證責任，為此依據保證之法律關係
    ，請求被告應給付訴外人林鍾水枝尚欠之借款本金、利息、違約金，並確認上開
    金額為抵押權擔保效力所及。
    並聲明：(1)被告應給付原告五百三十七萬三千五百六十八元，及自九十一年五月
    九日起至清償日止，按年息百分之八點七九五計算之利息，及按利息百分之二十
    計算之違約金。(2)確認原告就被告所有坐落新竹市○○段一六五一地號土地及二
    四三五建號建物，於八十八年八月二十日設定登記之抵押權，所擔保前項金額之
    抵押債權存在。(3)第一項聲明，願供擔保請准宣告假執行。
二、被告抗辯：
（一）原告於八十七年間聲請對訴外人林宏儒、林炳煌、林鍾水枝三人核發支付命令
      ，經本院八十七年度促字第七○五九號核發在案，嗣原告以該支付命令為執行
      名義，聲請本院八十七年度執字第五一六八號執行訴外人林炳煌所有惟由被告
      使用之中央路房屋，及聲請併案本院八十七年度執字第四二九二號強制執行事
      件，執行訴外人林宏儒所有新竹市○○段一○○四地號應有部分四分之一，因
      兩造於八十八年八月十八日達成協議，被告已依約以九百六十萬元承買林宏儒
      所有新竹市○○段一○○四地號應有部分四分之一，所得款項用以清償原告之
      債務，故訴外人林宏儒之債務業已清償而消滅，連帶債務人即訴外人林炳煌、
      林鍾水枝亦免除責任，原告亦已撤回中央路房屋之執行，被告已履行完畢，至
      於原告對訴外人林鍾水枝個人債權之受償，與中央路房屋之拍賣執行名義毫無
      關連，且當時原告尚未取得對訴外人林鍾水枝之執行名義，法律上要無合法權
      源。
（二）中央路房屋為被告父親林阿溪原始起造，借用訴外人林炳煌之名義租地建屋，
      被告至今與家人同住於上開房屋，不願上開房屋遭法院拍賣，於是向原告所屬
      人員包括林金棟副總經理、劉安田經理、承辦人楊春美等交涉撤回強制執行，
      其間原告數度更改條件，並詐欺脅迫被告須服從其要求，否則即不同意啟封，
      被告為達成撤回執行之目的，不得不配合其條件，除提供食品路房地設定抵押
      外，又依證人楊春美所寫之金額填載於本票，原告起訴所據之證物均屬被告受
      脅迫詐欺所致，屬惡意取得。
  　並聲明：原告之訴駁回。
三、兩造不爭執之事實
（一）原告所提出之八十八年八月十八日之申請書、切結書均為被告親自簽立，發票
      日八十八年八月十八日、到期日八十九年六月八日、面額五百九十八萬二千五
      百元之本票，其上金額及發票人簽名，亦為被告親筆所寫，發票日則為原告人
      員事後填載。
（二）上開本票金額五百九十八萬二千五百元為訴外人林鍾水枝於八十八年八月十八
      日尚欠原告之借款金額。
四、得心證之理由
    本件須審究者為：兩造間是否成立保證契約，由被告就訴外人林鍾水枝所欠五百
    九十八萬二千五百元借款債務負保證責任？被告是否已履行其保證責任？兩造於
    八十八年八月十八日達成協議時，原告尚未取得對訴外人林鍾水枝之執行名義，
    是否影響兩造間協議之效力？被告主張遭原告所屬人員脅迫詐欺，始簽立申請書
    、協議書、本票等，原告係惡意取得，是否可採？茲分述於後。
（一）查兩造間先前就系爭本票提起之確認本票債權不存在訴訟，固然經台灣台中地
      方法院九十一年度中簡字第七二二號、九十一年度簡上字第四○八號（以下稱
      前案）判決確認系爭本票債權不存在，並確定在案，業經本院調閱該事件卷宗
      查明屬實，惟該確定判決係認為被告簽發系爭本票未載發票日，亦未授權原告
      之人員填載，欠缺票據應記載事項，故本票無效，被告不須負發票人責任，惟
      本件原告係主張被告簽立系爭本票，係表示願就訴外人林鍾水枝所負債務負擔
      保證責任之意思，乃依保證之法律關係請求，故本件與前開確認本票債權不存
      在事件審理之內容，並不相同，亦不受該事件判決認定事實及法律見解之拘束
      ，先予敘明。
（二）經查，原告主張其依本院八十七年度促字第七○五九號支付命令為執行名義，
      聲請本院八十七年度執字第五一六八號執行事件查封訴外人林炳煌所有之中央
      路房屋，因被告為該房屋使用人，為避免該房屋遭法院拍賣，乃與原告協商，
      以謀求原告撤回對該房屋之強制執行程序，嗣兩造於八十八年八月十八日達成
      協議，由原告之承辦人員即證人楊春美根據兩造協議內容擬具申請書、切結書
      ，並由被告親自簽名，數日後，證人楊春美再持空白之本票至被告住處，由被
      告親自填寫本票面額五百九十八萬二千五百元，並於發票人欄簽名，而上開金
      額為訴外人林鍾水枝尚欠之借款金額，由證人楊春美先以鉛筆寫在本票上方空
      白處，被告再照抄之事實，為被告所不爭執，並經證人楊春美於本院及前案中
      證述明確，堪信為真實。次查，被告出具之申請書載明：「貴行催收戶林宏儒
      （現欠本金0000000元）林鍾水枝（現欠本金0000000元）因利
      息未繳，不動產為貴行及合作金庫強制執行，．．．，現申請人願於八十八年
      九月九日第二次拍賣以底價九六○萬元標購林宏儒案，又立即提供新竹市○○
      段一六五一地號二四三五建號門牌：新竹市○○路五四九號二樓之不動產，設
      定抵押權予貴行以確保林鍾水枝案全部本金之收回，懇請貴行准予撤回新竹市
      ○○路九三號之拍賣，無勝感激」，另切結書除未列明訴外人林宏儒及林鍾水
      枝各別所欠之金額外，所載之條件與申請書大致相同，足認兩造欲協商解決之
      債務有二筆，一筆為訴外人林宏儒所欠金額七百九十八萬八千元之債務，另一
      筆為訴外人林鍾水枝所欠五百九十八萬二千五百元之債務，訴外人林宏儒部分
      由被告以九百六十萬元承買訴外人林宏儒被拍賣之不動產（即本院八十七年度
      執字第四二九二號執行之新竹市○○段一○○四地號應有部分四分之一），訴
      外人林鍾水枝部分除被告提供上開食品路房地設定抵押予原告外，被告另於八
      月十八日之後數日，在系爭本票親寫訴外人林鍾水枝當時欠款金額五百九十八
      萬二千五百元，並在發票人欄簽名，雖系爭本票因未載發票日成為無效票據，
      惟仍可由被告自行簽發本票之事實，認為其就訴外人林鍾水枝所負之債務，除
      提供物上擔保外，另以自己之責任負擔該五百九十八萬二千五百元債務之意思
      ，否則，被告既已提供食品路房地予原告設定抵押權，以擔保訴外人林鍾水枝
      之債務，原告自可就抵押物拍賣取償，並無另行簽立本票交付原告之必要，另
      參酌食品路房地之抵押權設定資料，係以被告為抵押債務人，而非訴外人林鍾
      水枝，亦足見兩造在設定扺押時，預見抵押權所擔保之債務，為被告自己對原
      告之債務，並非訴外人林鍾水枝對原告之債務。
（三）按保證者，謂當事人約定，一方於他方之債務人不履行債務時，由其代負履行
      責任之契約，民法第七百三十九條定有明文。兩造間雖未另立保證書，惟由被
      告出具申請書及切結書外，另簽具本票之事實，應認兩造間已成立意思合致，
      於訴外人林鍾水枝不履行債務時，由被告代負履行責任，核定性質，應屬保證
      契約，故原告依據保證之法律關係，請求被告給付訴外人林鍾水枝尚未清償之
      債權本金，應屬正當。至於原告請求利息及違約金部分，因申請書僅記載訴外
      人林宏儒、林鍾水枝所欠債務之本金，並未隻字片語提及利息違約金，申請書
      、切結書之文句復載明為「以確保林鍾水枝全部『本金』之收回」、「以確保
      本案之全部『本金』之收回無誤」，系爭本票之面額五百九十八萬二千五百元
      亦僅為訴外人林鍾水枝所欠本金金額，自難推認被告就利息、違約金部分有負
      擔保證責任之意思，原告此部分之請求，尚屬無據。
（四）被告雖辯稱其已依申請書、切結書之約定，以九百六十萬元承買訴外人林宏儒
      之不動產，而該案（即本院八十七年度執字第四二九二號）之執行名義為本院
      八十七年度促字第七○五九號支付命令，故訴外人林宏儒已對原告清償，故連
      帶保證人即訴外人林炳煌、林鍾水枝亦一併清償，原告對訴外人林炳煌房屋之
      執行名義亦因清償而消滅，至於原告對訴外人林鍾水枝債權之全部清償與中央
      路房屋撤回執行毫無關連，且原告於八十八年八月十八日尚未取得對訴外人林
      鍾水枝之執行名義云云。惟查，原告先後對訴外人林宏儒、林鍾水枝、訴外人
      林炳煌三人聲請強制執行並獲部分受償之案號為本院八十七年度執字第四二九
      二號、八十七年度執字第五一六八號、八十九年度執字第六四○八號事件（各
      該案號之執行名義、執行債務人、執行標的物、執行受償情形整理如附表所示
      ），業據本院調閱上開卷宗查明無誤，原告聲請八十七年度執字第五一六八號
      及八十七年度執字第四二九二號之執行名義固然均為本院八十七年度促字第七
      ○五九號支付命令，該支付命令內容為：訴外人林炳煌、林宏儒、林鍾水枝應
      於本命令送達後二十日之不變期間內，向債權人連帶清償八百萬元，及利息、
      違約金、償督促程序費用等，有被告提出支付命令影本一份在卷可稽（見被告
      九十三年一月十五日答辯狀所附證物一）。惟被告出具之申請書既已載明訴外
      人林宏儒、林鍾水枝積欠之借款金額分別為七百九十八萬八千元、五百九十八
      萬二千五百元，自形式上觀之，顯為兩筆不同之債務，而非連帶債務，足見兩
      造協議之內容已不限於該案執行名義所指之八百萬元債務，而係一併解決訴外
      人林宏儒、林鍾水枝各別所欠之債務，又被告對於原告主張訴外人林鍾水枝尚
      欠之金額，並無異議載明於申請書上，則該債權只要確實存在，原告就該債權
      是否已取得執行名義，尚不影響兩造間協議之效力，被告上開辯解均不足採信
      。
（五）被告又辯稱係受原告所屬人員林金棟副總經理、劉安田經理、承辦人楊春美等
      人多方刁難，並以如不服從其等之要求出具申請書、切結書、本票等，即不撤
      回對中央路房屋之強制執行等語，詐欺脅迫被告，原告提出之上開證物均屬惡
      意取得云云，惟查，原告及證人楊春美均否認有脅迫及詐欺被告情事，被告對
      於原告如何詐欺並未舉出具體事證，至於原告依法聲請拍賣訴外人林炳煌所有
      之中央路房屋，因被告出面與原告交涉撤回執行，原告為保障其受償權益，提
      出相對條件要求被告履行，否則不同意撤回執行，為其正當權利之行使，與所
      謂脅迫，須以不法惡害之事通知他人，致他人心生畏怖者，顯不相當，且被告
      簽立申請書、切結書之地點為原告之新竹分行，為公共得出入之場所，簽立本
      票之地點在被告家中之事實，為被告所不爭，衡情原告所屬人員亦無對被告橫
      加脅迫之可能，被告所辯不足採信。
（六）末查，訴外人林鍾水枝所欠五百九十八萬二千五百債務，經本院八十九年度執
      字第六四○八號事件執行結果，尚有本金五百三十七萬三千五百六十八元，及
      自九十一年五月九日起至清償日止，按年息百分之八點七九五計算之利息，及
      按利息百分之二十計算之違約金未受清償，有原告提出之分配表一份可憑，並
      經本院調卷查明屬實，則原告依據保證之法律關係，請求被告給付本金五百三
      十七三千五百六十八元，並確認原告就被告所有食品路房地於八十八年八月二
      十日設定之抵押權，所擔保之上開金額抵押債權存在，為有理由，逾此範圍（
      即請求給付利息違約金並確認利息違約金之抵押債權存在），則非正當，應予
      駁回。
五、假執行之宣告：
    原告陳明願供擔保，請求宣告執行，就其給付之訴經判決勝訴部分，核無不合，
    茲酌定相當擔保金額，予以准許。
六、訴訟費用負擔之依據：民事訴訟法第七十九條。
中　　　華　　　民　　　國　　九十三　　年　　　三　　　月　　二十五　　日
                                  臺灣新竹地方法院民事第二庭
~B法　　　官　彭洪英
右為正本係照原本作成。
如對本判決上訴須於判決送達後二十日內向本院提出上訴狀。
~B法院書記官　吳美雲
中　　　華　　　民　　　國　　九十三　　年　　　三　　　月　　二十五　　日
~F0
~T48
附表：
┌──┬───────────────┬──────┬────────────────┬───────────────┐
│編號│執行案號及執行名義            │  執行債務人│執行標的物                      │  執行情形                    │
├──┼───────────────┼──────┼────────────────┼───────────────┤
│一  │本院八十七年度執字第四二九二號│  林宏儒    │新竹市○○段一○○四地號（甲標）│  被告以九百六十萬元應買，原告│
│    │執行名義：本院八十七年度促字第│            │應有部分四分之一                │  受償本金及利息共六百八十萬零│
│    │七○五九號                    │            │                                │  二百九十元，不足本金二百五十│
│    │債權金額：本金八百萬元及利息違│            │                                │  八萬零五百三十二元及自八十八│
│    │約金                          │            │                                │  年十二月十六日起之利息違約金│
│    │                              │            │                                │                              │
├──┼───────────────┼──────┼────────────────┼───────────────┤
│二  │本院八十七年度執字第五一六八號│  林炳煌    │新竹市○○路九十三號房屋        │  原告撤回對上開房屋之執行其餘│
│    │執行名義：本院八十七年度促字第│            │                                │  併入八十七執字第四二九二號事│
│    │七○五九號支付命令            │            │                                │  件。                        │
│    │債權金額：同前                │            │                                │                              │
├──┼───────────────┼──────┼────────────────┼───────────────┤
│三  │本院八十九年度執字第六四○八號│  林鍾水枝  │新竹市○○段一○○四地號應有部分│  以三百六十三萬七千元拍定，原│
│    │執行名義：本院八十九年度票字第│            │四分之一                        │  告受償本金及利息共二百四十四│
│    │一二三五號裁定                │            │                                │  萬八千二百五十元，尚欠本金五│
│    │債權金額：本金五百九十五萬五千│            │                                │  百三十七萬三千五百六十八元及│
│    │元及利息                      │            │                                │  自九十一年五月九日起之利息違│
│    │                              │            │                                │  約金。                      │
└──┴───────────────┴──────┴────────────────┴───────────────┘
